最高法院刑事判決　　　　　　　　　　　　　　　八十八年度台上字第二四九二號
　　上　訴　人　丙○○
　　　　　　　　甲○○
　　　　　　　　乙○○
右上訴人等因擄人勒贖等罪案件，不服台灣高等法院台南分院中華民國八十七年十月
六日第二審判決（八十七年度上重訴字第一○四一號，起訴案號：台灣台南地方法院
檢察署八十七年度偵字第三○八○、三三四七、三三四八號），提起上訴，本院判決
如左：
    主  文
原判決關於丙○○、甲○○殺人及擄人勒贖而故意殺被害人部分暨乙○○部分均撤銷
，發回台灣高等法院台南分院。
其他上訴駁回。
    理  由
一撤銷發回部分：
原判決關於上訴人丙○○、甲○○共同殺人及上訴人丙○○、甲○○、乙○○共同擄
人勒贖而故意殺被害人部分，認定上訴人丙○○、甲○○基於共同犯罪之意思聯絡，
共同剝奪被害人吳德明之行動自由並殺害吳德明棄屍；又上訴人丙○○、甲○○、乙
○○等三人意圖勒贖而共同強擄被害人謝政憲醫師並予以殺害，復以火焚屍等情，因
而維持第一審論處上訴人丙○○、甲○○共同殺人罪刑及論處上訴人丙○○、甲○○
、乙○○共同意圖勒贖而擄人而故意殺被害人罪刑之判決，駁回各該上訴人在第二審
關於此部分之上訴，固非無見。
惟查：(一)刑事訴訟法第九十五條第一款規定：「訊問被告應先告知犯罪嫌疑及所犯所
有罪名，罪名經告知後，認為應變更者，應再告知」，此乃被告在刑事訴訟上應受告
知之權利，為行使防禦權之前提，旨在使被告能充分行使防禦權，以避免突襲性裁判
之發生，而維審判之公平，故法院如就起訴效力所及之事實，認為被告所犯罪名有所
增加，即應於審判期日或之前踐行告知之程序，否則，如於辯論終結後，增加罪名論
處，即與上開規定不合，自應認該裁判為當然違法。本件原審就丙○○、甲○○共同
殺人部分，僅於審判期日就檢察官起訴書所指上訴人丙○○、甲○○等二人觸犯刑法
第二百七十一條第一項及第二百四十七條第一項之二罪名告知該二上訴人（原審卷第
二一九頁），就原判決增加論處之刑法第三百零二條第一項之以非法方法剝奪人之行
動自由罪名，未對該二上訴人踐行告知程序，使為充分之辯論及防禦，即逕行判決，
自屬違法。(二)認定事實應憑證據，所謂證據，應於判決書之理由內予以明，否則即
屬判決不載理由之違背法令。經查上訴人丙○○於警訊、第一審及原審均供稱：「甲
○○不知伊要槍殺吳德明，係伊臨時要殺的，伊叫吳德明下車時，甲○○以為伊要問
吳德明話，就離開站在離十公尺處」等語，上訴人甲○○亦始終辯稱不知丙○○要槍
殺吳德明，如果所供屬實，則甲○○當時與丙○○有無殺人之犯意聯絡，尚有商榷之
餘地；又原判決於理由欄內載稱：「甲○○事先已知丙○○懷疑吳德明係調查站人員
，分持槍支予以強押至高雄茄萣鄉○○路尾，而該處係死路，人跡鮮至，……適足
為下手犯罪之理想地點，顯見其等二人係經過深思始選擇該地點，則其等事前已有意
思交換預謀殺害吳德明，應堪認定」云云。然查強押司機吳德明至案發地，究係丙○
○個人決定﹖抑與甲○○共同決定﹖原判決於事實欄未明確記載，亦未於理由內說明
，已無從為適用法律之依據，而甲○○若僅因事先已知丙○○懷疑吳德明係調查站人
員，丙○○又強押吳德明至該偏僻之處，何以得推論其等二人就殺害吳德明一事，已
於事前有意思交換之預謀﹖原判決疏未說明其所憑之證據及認定之理由，有判決不備
理由之違法。(三)原判決關於上訴人等三人擄人勒贖而殺害被害人謝政憲部分於事實欄
載稱上訴人丙○○與甲○○二人持槍進入謝政憲婦產科診所後，由乙○○負責控制診
所內現場，丙○○持衝鋒槍衝入診療室強拉被害人謝政憲離開診所進入車內等語（原
判決正本第八頁）；如果無訛，則應祇丙○○一人強拉被害人謝政憲進入車內，乃原
判決理由欄內則載稱丙○○欲強拉謝政憲離開診所時，謝政憲不從，丙○○即以槍托
重擊謝政憲頭部，乙○○趨前「協助強拉」謝政憲進入車內右後座等語（原判決正本
第二十一頁）；致事實與理由相互矛盾，自屬違法。(四)按科刑之判決書，須將認定之
犯罪事實，詳記於事實欄，然後於理由內逐一說明其所憑之證據，以使事實與理由兩
相一致，方為合法。依原判決事實之認定，上訴人等三人於擄走被害人謝政憲後，駕
車往台南縣關廟、玉井、南化、高雄縣旗山、美濃山區行駛，途中推由乙○○、甲○
○、丙○○於民國八十七年二月二十四日中午十二時二十分許，……打公共電話至診
所，……其中第一通係乙○○打通後，未出聲勒贖，即掛斷電話云云（原判決正本第
八頁），然認定第一通電話係由上訴人乙○○打至診所，未出聲勒贖即掛斷電話之事
實，原判決疏未於判決理由內說明其所憑之證據及理由，有理由不備之違誤；次查上
訴人乙○○於第一審供稱：「丙○○要我打電話，但我沒有打通即掛斷電話」、「我
有下車打電話，但我沒有講話，當時我故意打電話至砂石廠，未打給謝醫師朋友，我
是在關廟往龍崎方向的路口騎樓下打的」（第一審卷第一宗第四十九頁反面及第一六
七頁正反面）；丙○○於第一審亦供稱：「乙○○打一通，但未打通」（第一審卷第
二宗第四十一頁），即被害人謝政憲之父謝文明於偵查中亦證稱：「被綁後第一次聯
絡係下午二時四十分左右」（八十七年度相字第三六六號相驗卷第十二頁反面）；如
果屬實，則上訴人等並未於當日中午十二時二十分打電話至謝政憲婦產科診所，原判
決上開事實之認定，亦與卷內證據資料不符，有證據上理由矛盾之違誤。(五)上訴人乙
○○於警訊時供稱：「……到旗山關亭加油站下車加油，加滿油後，丙○○從車內拿
出一只寶特瓶空瓶給我，加八分滿九五汽油，做何用途，丙○○沒講」等語（台南市
警察局第六分局偵字第一一○號偵查卷第九頁反面及第十頁），丙○○於警訊時亦供
稱：「殺害謝醫師只是我自己計劃，無人參與，陳、邱二人不知情，我只告知要教訓
謝醫師，他們不知道我要殺謝醫師」（八十七年度偵字第三○八○號偵查卷第一七六
頁反面），則上訴人乙○○於汽車加油後，丙○○持寶特瓶一只予乙○○購油裝入寶
特瓶內，該寶特瓶內之汽油，究係將作為汽車預備油﹖或作為焚燒謝政憲之用﹖上訴
人甲○○、乙○○能否知悉，非無疑義，乃原判決於理由欄內載稱：「甲○○與乙○
○二人，難謂不能臆測所購買之該寶特瓶裝之汽油，係欲供殺害謝政憲後焚屍之用」
等語（原判決正本第二十八頁），以推測之詞，作為論罪科刑之基礎，亦有不當。復
查上訴人乙○○於台南市調查站調查時供稱：「我們到達美濃山區○○○○○路了，
就停下來，丙○○與（指甲○○）持槍把謝醫師押下車，我仍然留在車上，丙○
○下車後走幾步路，即退下彈匣並裝了一顆衝鋒槍子彈在彈匣中，隨即朝謝醫師的頭
部開了一槍，謝醫師當場死掉，……我向他表示兄弟講義氣，挺你挺成這樣，叫你不
要殺人，你也不聽，現在要怎麼辦，丙○○表示與他有仇的人，他就要殺死」等語（
南市警六刑偵字第一一○號偵查卷第三頁）；於偵查中亦供稱：「我下車時，謝醫師
已死亡」（第一審卷第一宗第一六八頁正反面）。按上訴人乙○○與被害人謝政憲並
無深仇大恨，其有無殺害被害人謝政憲並焚屍之犯意，尚非無研求之餘地，且依上述
及卷內證據資料，丙○○殺害被害人謝政憲，是否在上訴人等三人預定之計劃內﹖抑
僅丙○○逾越上訴人等三人擄人勒贖犯意聯絡範圍之單獨行為，亦有深入查明之必要
。原判決關於上開部分經上訴人等上訴指摘及本院依職權調查，既有上述諸端違誤，
應認有撤銷發回之原因。
二上訴駁回部分：
上訴人丙○○、甲○○等二人關於恐嚇取財部分及上訴人丙○○強盜部分，其等之上
訴狀未聲明為一部上訴，應視為對恐嚇取財及強盜部分亦提起上訴，首予明。
(一)關於上訴人丙○○、甲○○恐嚇取財部分：
按刑事訴訟法第三百七十六條所列各罪之案件，經第二審判決者，不得上訴於第三審
法院，法有明文規定。本件上訴人丙○○、甲○○等恐嚇取財部分，原審係依刑法第
三百四十六條第一項論處罪刑，核屬刑事訴訟法第三百七十六條第六款之案件，既經
第二審判決，自不得上訴於第三審法院，上訴人丙○○、甲○○等竟復提起上訴，顯
為法所不許，此部分上訴應從程序上予以駁回。
(二)上訴人丙○○強盜部分：
按刑事訴訟法第三百七十七條規定：上訴於第三審法院，非以判決違背法令為理由，
不得為之。是提起第三審上訴，應以原判決違背法令為理由，係屬法定要件；且必須
依據卷內資料為具體之指摘，並足據以辨認原判決已具備違背法令之形式，始屬相當
。本件上訴人丙○○強盜（牽連犯妨害自由罪）部分，原判決維持第一審論處上訴人
丙○○強盜罪刑之判決，並駁回上訴人在第二審之上訴，已詳其所憑之證據及認定
之理由，從形式上觀察，原判決關於此部分尚無違背法令情事，上訴意旨對原判決關
於此部分之認定事實及適用法則，究屬如何違背法令，俱未依據卷內資料具體指摘，
核與上述第三審上訴之法定要件不相適合，應認其關於此部分之上訴為違背法律上之
程式，亦予駁回。
三原審之審判長林永茂與本院審判長林永茂僅姓名雷同，並非同一人，併予明。
據上論結，應依刑事訴訟法第三百九十七條、第四百零一條、第三百九十五條前段，
判決如主文。
中      華      民      國    八十八    年      五      月     十三     日
                              最高法院刑事第九庭
                                  審判長法官  林  永  茂
                                        法官  陳  宗  鎮
                                        法官  劉  介  民
                                        法官  呂  潮  澤
                                        法官  黃  正  興
      右正本證明與原本無異
                                              書  記  官
中      華      民      國    八十八    年      五      月     十八     日
